【裁判字號】    97,台上,907
【裁判日期】    970306
【裁判案由】    貪污
【裁判全文】
最高法院刑事判決              九十七年度台上字第九○七號
上  訴  人  甲○○
選任辯護人  廖學忠律師
上列上訴人因貪污案件，不服台灣高等法院花蓮分院中華民國九
十六年十一月一日第二審判決（九十六年度上訴字第二二號，起
訴案號：台灣台東地方法院檢察署九十四年度偵字第一三七九號
，原判決誤載為第一三九七號），提起上訴，本院判決如下：
    主  文
原判決關於甲○○部分撤銷，發回台灣高等法院花蓮分院。
    理  由
本件原判決維持第一審論處上訴人甲○○連續依據法令從事公務
之人員，經辦公用工程收取回扣罪刑之判決，駁回上訴人在第二
審之上訴，固非無見。
惟查：(一)、原判決引用第一審判決書記載之事實及理由，認定上
訴人有收取賴天賜承包第一審判決書附件（下稱附件）「工程一
覽表(三)」所示七件工程之回扣共新台幣（下同）三十萬元。而第
一審判決書之事實欄係記載「賴天賜分別於（民國）八十八年十
二月十三日及九十年一月二十日，自偉達土木（包工業）於中國
農民商業銀行開立之帳號00000000000號帳戶內各領
出十萬元、三十二萬元之現金後，先後將十萬元全額及三十二萬
元中之二十萬元交由賴英花與蔣中山二度前往甲○○上開住處將
現金交付與甲○○，甲○○合計收取回扣總額三十萬元」（見第
一審判決第三頁第二十至二六行），亦即認定上訴人前後二次收
取賴天賜承包上開工程之回扣款項，均由賴英花、蔣中山轉交；
惟其理由中則引據賴天賜在第一審證述：「伊共二次給付被告（
上訴人）回扣，有經由賴英花、蔣中山轉交給被告（上訴人），
也有伊親自與賴英花、蔣中山一起到被告（上訴人）住處交付」
等語（見第一審判決第九頁第十至十二行），為上訴人有收取此
部分回扣之論證，亦即又謂賴天賜給付上訴人二次工程回扣時，
其中一次係其偕同賴英花、蔣中山至上訴人住處交付。其就賴天
賜如何給付上訴人回扣之事實認定與理由論述，前後歧異，已難
謂無判決理由矛盾之可議。又上訴人始終否認有收受賴天賜承包
上開工程之回扣，則賴天賜經由賴英花、蔣中山送交之回扣款項
，是否確有交予上訴人收受？賴天賜前揭供述之憑信性為何？於
上訴人之利益即有重大關係，事實審法院自應詳加究明，並於理
由內為必要之論述。乃第一審及原審就此部分均未調查審認，即
遽採賴天賜所述猶待辨明之證詞，作為判決之基礎，自有調查未
盡之違誤。再者，賴天賜在偵查中係證稱：「我是大約以一成（
工程款）計算（回扣）再去掉零頭」（見偵字第二二○○號卷第
三三頁），在第一審證稱去掉零頭「是計算到千位數，把千以下
的數字去掉」（見一審卷第九九頁）。如果無訛，依附件「工程
一覽表(三)」之「給付工程款之公庫支票（金額）」欄所示，其承
包七件工程之總價款似為三百六十四萬四千五百三十三元，而賴
天賜在偵查中自承第一次回扣之工程總價款為一百二十萬五千八
百五十元，第二次回扣之工程總價款為二百四十三萬八千六百三
十三元（見偵字第二二○○號卷第三三至三四頁），則賴天賜分
別給付之回扣似應為十二萬元及二十四萬元，但其僅給付十萬元
、二十萬元，與所稱回扣是以工程款一成計算之證言即有未合。
惟原判決及第一審判決仍援引賴天賜之前揭供述，據以論斷賴天
賜給付之回扣，「金額亦確為各該工程款約百分之十比率」（見
第一審判決第九頁第十五行），同有證據上理由矛盾之違法。(二)
、第一審判決事實欄，就上訴人收取姚忠男承包附件「工程一覽
表(四)」所示六件工程之回扣，係記載姚忠男「依與甲○○約定給
付各該工程價款百分之十之回扣比率，由姚忠男以將裝有十五萬
元現金之紅包袋置入所購禮盒內禮品旁醒目位置之方式，先後於
八十九年六、七月間及九月間之不詳時間，分別攜帶裝有回扣紅
包現金之洋酒禮盒、茶葉禮盒，前往甲○○之上開住處交付回扣
各一次，甲○○合計收取回扣總額三十萬元」（見第一審判決第
三頁末六行至次頁第三行），亦即認定上訴人係依上開工程價款
百分之十收取姚忠男給付之回扣；惟理由中則引用姚忠男在偵查
中供述：「……，待伊實際承作上開六件工程後，伊依照實際所
得利潤，依工程款百分之五計算，分別於八十九年六、七月間及
九月間之不詳時間，各攜帶裝有回扣紅包現金之洋酒禮盒、茶葉
禮盒，前往被告（上訴人）住處交付回扣，……」等語（見第一
審判決第九頁第二七至三十行），據以論斷姚忠男證述其給付上
訴人之回扣，「金額亦大致為各該工程款之百分之五比率」（見
第一審判決第十頁第七至九行），而謂姚忠男之前揭證言為可採
信，致此部分之事實認定與理由論述不相適合，亦有判決理由矛
盾之違法。原判決未予糾正，仍予維持，同有違誤。(三)、潘重任
在偵查中係證述其承包附件「工程一覽表(六)」所示二件工程後，
「因伊計算工程並未賺到多少錢，故只在被告（上訴人）競選期
間包一個約一萬至二萬元的紅包，在信封上寫上祝他高票當選，
拿到他設於正興村的競選服務處，交給他的親信」（見第一審判
決第十一頁第十一至十四行）。惟上訴人否認有收到潘重任交付
之上開款項，則潘重任所稱上訴人之「親信」，究係何人？該人
有無將潘重任給付之前開款項交予上訴人？事實審法院即須首予
釐清。惟第一審及原審均未進一步調查，即遽認上訴人有收受潘
重任給付之前開款項，已嫌速斷。又貪污治罪條例第四條第一項
第三款所稱建築或經辦公用工程收取回扣罪，乃一般受賄罪之特
別規定；而所謂回扣，係指公務員與對方期約，將應付給之建築
材料費、工程價款或購辦費用，提取一定比率或扣取其中一部分
，圖為不法所有，或期約一定比率或數額之賄賂而收取者，均屬
之。如對於公務員職務之行為或違背職務之行為，給付具有一定
對價關係之金錢或可以金錢計算之財物等不法報酬，則應屬賄賂
。原判決以潘重任在偵查中供稱：「被告（上訴人）於伊承作如
附件工程一覽表(六)所示之二件工程前，有向伊表示有二件工程給
伊做，但做好之後要給他一點政治獻金，但未確切約定多少錢」
，及在第一審供稱：「被告（上訴人）的確有說這二件工程給伊
做，希望伊給他一點政治獻金，所以伊就給付紅包來代替回扣」
各等語，資為憑以認定上訴人有收取潘重任工程回扣之主要論證
（見第一審判決第十一頁第五至八行及第十七至十九行）。潘重
任前揭供證倘若不虛，上訴人似係與潘重任期約，以給付未約定
金額之政治獻金，作為同意其承作附件「工程一覽表(六)」所示二
件工程之對價，則能否謂上訴人此部分係收取回扣？即不無研酌
餘地。原判決未深入查明，並於理由內為必要之闡述論析，即認
上訴人係收取潘重任之工程回扣，同有調查未盡及判決理由矛盾
之違誤。上訴意旨指摘原判決不當，非無理由，應認關於上訴人
部分有發回更審之原因。原判決引用第一審判決理由之記載，認
上訴人不另為無罪諭知部分，基於審判不可分原則，亦應併予發
回。
據上論結，應依刑事訴訟法第三百九十七條、第四百零一條，判
決如主文。
中    華    民    國  九十七  年    三    月    六    日
                      最高法院刑事第八庭
                          審判長法官  謝  俊  雄
                                法官  陳  世  雄
                                法官  魏  新  和
                                法官  吳  信  銘
                                法官  徐  文  亮
      本件正本證明與原本無異
                                      書  記  官
中    華    民    國  九十七  年    三    月   十一   日
                                                 w


司法院資訊處製作；財團法人民間司法改革基金會備份。
